【裁判字號】    89,訴,383
【裁判日期】    900223
【裁判案由】    遷讓房屋等
【裁判全文】
臺灣基隆地方法院民事判決  八十九年度訴字第三八三號
    原      告    戊○○
    訴訟代理人    柯士斌律師
    複  代理人    詹慶堂律師
                  陳英鳳律師
    送達代收人    柯士斌律師  住基隆市○○區○○路四十三號三樓
    被      告    丁○○      .
    訴訟代理人    游蕙菁律師
    複  代理人    詹振寧律師
右當事人間請求遷讓房屋等事件，本院判決如左：
    主    文
原告之訴及假執行之聲請均駁回。
訴訟費用由原告負擔。
    事    實
甲、原告方面：
  一、聲明：
    (一)被告應給付原告新臺幣（下同）二百五十四萬四千零六百四十五元及自訴狀繕
      本送達之翌日起至清償日止按年息百分之五計算之利息。
    (二)請求判令被告應將坐落基隆市○○區○○段第六之五、八之三及二六○之一地
      號土地上建號一七四號之建物即門牌為基隆市○○區○○路一五七號、一五九
      號及一六一號之房屋全部遷讓返還原告，及自民國八十九年十月二十日起至遷
      讓房屋之日止，按月賠償原告五萬元。
    (三)訴訟費用由被告負擔。
    (四)前開第一項所為被告敗訴之判決，請依職權宣告假執行；第二項所為被告敗訴
      之判決，請准原告供擔保，宣告假執行。
  二、陳述：
    (一)查原告於八十一年間因買賣取得基隆市○○區○○段一七四建號即建物門牌中
      正路一五七號房屋乙棟（以下稱系爭房屋），並即辦妥所有權移轉登記，系爭
      房屋於移轉過戶予原告前，由訴外人（即前所有人）吳萍影將系爭房屋出租予
      被告，依訴外人吳萍影本人出具之證明書上載，系爭房屋係訴外人吳萍影自七
      十三年十月一日起租予被告，租金每月三萬二千元，至八十七年間租金已調為
      五萬元，而系爭房屋之租賃關係自七十四年十月一日起即已成不定期租賃關係
      。原告於八十一年七月取得系爭房屋所有權後，曾有訴外人任日臣（已更名為
      「甲○○」，為系爭房屋前所有人吳萍影委任出賣系爭房屋之人）於同年八月
      因被告向伊詢問系爭房屋買賣情形，而轉知被告系爭房屋所有權業已移轉予原
      告之事實，並據任日臣庭訊在卷可考，且原告亦曾會同里長一道前往告知被告
      前開系爭房屋所有權移轉原告乙情，則被告自八十一年八月起，即應知悉系爭
      房屋所有權已由前所有人吳萍影移轉過戶予原告取得，殆可確定。本件被告自
      受原告通知系爭房屋所有權移轉事實之日起，即應將系爭房屋之租金向原告為
      給付，方符法律規定，惟被告卻拒絕原告給付租金之請求，反將系爭房屋租金
      交付予前所有人吳萍影，則參據民法第三百零九條、第三百十條規定，被告顯
      未依約履行其租金支付義務。
    (二)原告於八十九年九月二十二日以基隆一支局第一四八號存證信函請求被告給付
      系爭房屋租金，並於請求後六個月內起訴，則自八十九年九月底回溯至五年，
      即八十四年九月底，原告應得請求被告給付自八十四年十月一日起至系爭房屋
      租約終止日（即八十九年十月十九日）止之租金額。八十四年十月一日起至八
      十六年十二月底止，租金額為每月三萬二千元，八十七年元月起至八十九年十
      月二十日止，每月租金額為五萬元，則被告本應給付原告欠繳租金額為二百五
      十四萬四千六百四十五元，原告並未自系爭房屋前所有人吳萍影處受讓擔保金
      （押金）之移轉，固不負「以擔保金抵償」義務，且被告積欠租金額既已逾二
      個月以上，原告於八十九年九月二十二日及同年十月六日，分別以基隆一支局
      第一四八號存證信函及基隆一支局第一六四號存證信函，定相當期限催告被告
      給付欠繳租金，惟均不置理，不得已乃於八十九年十月十八日以宜蘭十支第一
      四三號存證信函終止與被告之系爭房屋租賃契約，依法自屬有據。
    (三)系爭房屋之租賃關係既已消滅，被告自八十九年十月二十日起仍繼續為系爭房
      屋之使用收益者，應屬無權占有，爰請求被告應自八十九年十月二十日起租賃
      關係消滅後無權占用系爭房屋，至遷讓房屋之日止，按月賠償原告五萬元。
    (四)系爭房屋在原告移轉登記完竣時起即經由任日臣告知移轉之事實，是本件原告
      將移轉之事實依民法第二百九十七條第一項之規定，一經讓與人或受讓人通知
      債務人（即承租人）之被告，對於債務人即生效力，被告自有對原告給付租金
      之義務。況八十一年十月一日吳萍影協同原告之夫劉興國至房屋租賃所在地向
      承租人表明所有權易主之事實，並當場與承租人簽署租賃契約，業據乙○○述
      在卷可考，且有租賃契約書及證明書可考，足證吳萍影確有交付之舉，至另案
      所稱執管係因承租人未有付款，始由當時之訴訟代理人告知可在土地訴訟案中
      一併請求執管，是被告執以民法第三百七十條乃原告與案外人吳萍影間之別一
      法律關係，自與本件請求無涉，被告遽為混淆本案訴訟即有不當。
  三、證據：提出房屋稅繳款書影本一件、建物登記謄本一件、吳萍影證明書影本一
            件、存證信函影本三件、本院八十五年度重訴字第三二號判決影本一件
            、臺灣高等法院八十六年度重上字第二九五號判決影本一件、支票及退
            票理由單影本一件、租賃契約書影本及證明書影本各二件為證，並聲請
            傳訊證人丙○○、任日臣（即甲○○）、乙○○。
乙、被告方面：
  一、聲明：
    (一)如主文第一項所示。
    (二)訴訟費用由原告負擔。
    (三)被告如受不利判決，願預供擔保免為假執行。
  二、陳述：
    (一)被告自七十三年十月一日起向訴外人吳萍影承租系爭房屋及其基地，租金每月
      三萬二千元，依照被告與吳萍影於八十七年二月五日會算結果，算至八十六年
      十二月三十一日止被告尚溢付三十二萬三千四百五十四元，又依八十七年間
      調整租金為每月五萬元計算，被告已溢付租金至八十七年六月底，尚剩二萬三
      千四百五十四元。
    (二)嗣因原告於八十七年間另案以其於八十一年間買受系爭房屋，並以被告無權占
      有為由，訴請被告遷讓房屋，被告始知其事，惟依照民法第四百二十五條買賣
      不破租賃之規定，被告與吳萍影間之租賃關係，對原告自仍繼續存在，被告顯
      非無權占有，原告因而遭受敗訴判決。
    (三)嗣八十九年九月二十二日原告始以基隆一支局一四八號存證信函催告被告，應
      於函到七日內給付至八十九年八月份止之租金三百六十四萬八千元云云。本件
      原告雖於八十一年間取得系爭房屋所有權，惟其僅給付訂金一百五十萬元予該
      屋之仲介任日臣，任日臣即將該屋過戶予原告，原告之前手吳萍影根本分文未
      取，故吳萍影迄未將該屋交付予原告，從而系爭房屋既未交付予原告，原告顯
      尚不得行使其收取租金利益之權利，被告自無積欠原告租金之問題可言。雖原
      告以其於系爭房屋之所有權移轉登記完成時，即經由任日臣告知移轉之事實，
      故原告已依民法第二百九十七條第一項規定，將移轉之事實通知承租人即被告
      ，被告自有對原告給付租金之義務云云，惟按：
    １、證人任日臣從未將系爭房屋易手之事實，通知被告，且因其介紹原所有權人
        吳萍影將系爭房地售予原告，而從中將訂金侵占，分文未付予吳萍影，而經
        吳萍影告訴侵占，何有將其所有權移轉之事實通知被告之理？足證，證人任
        日臣所言不實。
    ２、所謂「債權之讓與」與「所有權之移轉」係屬二事，本件原告之前手吳萍影
        ，迄未將系爭房屋交付予原告，申言之，其租金收益權，顯尚未移轉於原告
      且原告亦未舉證證明原所有權人吳萍影，已將其租金請求權讓予原告，原告
        何得請求被告給付任何租金？茲原告遽以其已將「所有權移轉」之事實通知
        被告，即係將「債權讓與」之事實通知被告，根本係企圖模糊焦點，而將所
        有權之移轉與債權之讓與，混為一談，顯不足採。
    ３、本件原告迄未將系爭房屋價金交付與吳萍影，吳萍影因之拒絕交付房屋，而
        繼續保有系爭房屋租金收取權，無論於法、於理或於情，均無不合，否則，
        原告僅給付訂金一百五十萬予任日臣，（姑不論並未交予吳萍影），即由任
        日臣將系爭房屋過戶予伊，復欲收取高達三百萬元之租金，豈非不公平之至
        ！從而，本件原告雖係系爭房屋所有權人，惟迄未受讓該屋之租金請求權，
        而竟請求被告給付租金，自無理由。
  三、證據：提出支付吳萍影代墊款明細表影本一件、本院八十七年度訴字第二五六
            號判決影本一件、租金分配計算表一件、吳萍影信函影本一件、臺灣高
            等法院八十三年度上訴字第一二六號刑事判決影本一件為證。
丙、本院依職權調閱本院八十七年度訴字第二五六號卷宗。
      理    由
一、本件原告主張：伊於八十一年間自訴外人吳萍影處取得系爭房屋所有權，惟系爭
    房屋於所有權移轉登記前，即由吳萍影將系爭房屋出租與被告，而系爭房屋自七
    十四年十月一日起已成不定期租賃關係，嗣伊於八十一年七月間取得系爭房屋所
    有權後，被告即自仲介任日臣處轉知該事實，且亦曾會同里長前往告知所有權業
    經移轉，則被告自八十一年八月起，應知悉系爭房屋所有權已由原告取得，被告
    自受原告通知之日起，應將系爭房屋之租金向原告為給付，詎被告拒絕原告租金
    之請求，反將租金交付予吳萍影，被告顯未依約履行其租金支付義務。被告積欠
    租金額既已逾二個月以上，經原告以存證信函，定相當期限催告被告給付欠繳租
    金，均不置理，乃於八十九年十月十八日以存證信函終止與被告間之系爭房屋租
    賃契約，租賃關係既已消滅，被告自八十九年十月二十日起仍繼續為系爭房屋之
    使用收益，為無權占有，獲得相當於租金之利益等情，本於租賃關係及不當得利
    請求權，求為命被告給付租金、遷讓系爭房屋及賠償相當於租金之判決。
二、被告則以：原告於八十七年間以無權占有為由，訴請伊遷讓系爭房屋，伊始知悉
    原告取得系爭房屋所有權，惟依買賣不破租賃，伊與吳萍影間租賃關係仍對原告
    繼續存在，而依照伊與吳萍影於八十七年二月五日會算結果，伊已溢付租金至八
    十七年六月底，況系爭房屋吳萍影既未交付予原告，原告顯不得行使其收取租金
    利益之權利，伊自無積欠原告租金可言，縱使原告取得租金請求權，僅得請求房
    屋部分之租金，土地部分原告未取得所有權不得請求等語，資為抗辯。
三、原告主張自八十一年七月間取得系爭房屋所有權之事實，已據提出系爭房屋房屋
    稅繳款書影本、建物登記謄本影本、建築改良物所有權狀影本為證，被告對此部
    分之事實亦不爭執，自堪信為真實。又被告與系爭房屋之原所有人（即原告之前
    手）吳萍影間就系爭房屋有不定期租賃關係存在，嗣後原告雖依買賣而取得系爭
    房屋之所有權，但依民法第四百二十五條第一項之規定，原不定期租賃契約對受
    讓人仍繼續存在；關於被告與系爭房屋原所有人吳萍影間就系爭房屋仍有不定期
    租賃關係存在，已經本院八十七年度訴字第二五六號判決理由所認定，且該判斷
    無違背法令之處，兩造亦無爭執，本院自不得為相反之認定（八十四年度台上字
    第二五三０號判決要旨參照）。故被告占有系爭房屋係基於租賃之關係，非無權
    占有之事實，已可認定。至於原告以被告未給付租金為由，主張終止與被告之租
    賃契約等語，應以原告對系爭房屋有租金收取之權限為前提。
四、按買賣標的物之利益及危險，自交付時起，均由買受人承受負擔。但契約另有訂
    定者，不在此限，民法第三百七十三條定有明文。且不動產買賣契約成立後，其
    收益權屬於何方，依民法第三百七十三條之規定，應以標的物已否交付為斷；所
    有權雖已移轉，而標的物未交付者，買受人仍無收益權；反之，所有權雖未移轉
    ，而標的物已交付者，買受人亦有收益權，此觀之最高法院著有三十三年度上字
    第六○四號、四十七年度度台上字第一六五五號判例意旨自明。經查，原告係系
    爭房屋之買受人劉基勳指定之登記名義人，劉基勳與吳萍影間請求就系爭房屋坐
    落土地所有權移轉登記事件，經臺灣高等法院以八十六年度重上字第二九五號判
    決，命吳萍影於劉基勳給付一千二百五十萬元價金時，應同時交付房屋全部與原
    告戊○○執管及命吳萍影辦理土地之繼承登記，於繼承登記後辦理移轉登記予原
    告名下部分（同時履行抗辯），此有原告提出之上開臺灣高等法院判決及本院八
    十五年度重訴字第三二號判決影本為證。原告迄未舉證證明劉基勳已履行其價金
    義務，及系爭房屋已由吳萍影交付原告占有之事實，自無從認定原告已取得租金
    之收取權。況本件原告所主張者係已通知被告關於系爭房屋「所有權已移轉之事
    實」，縱使屬實，亦不生買賣標的物之利益與危險移轉之效果，從而，原告主張
    其有租金收取權及因被告未給付租金而終止租約等情，均無理由。
五、依前所述，原告本於租賃關係及不當得利請求權，訴請被告給付租金、自系爭房
    屋遷讓及給付相當租金之損害，為無理由，應予駁回；原告之訴既經駁回，其假
    執行之聲請亦失所依據，應併予駁回。又被告既未受不利益之判決，則其聲請免
    為假執行之條件未成就，本院自無庸予以宣告，併此敘明。
六、本件判決結果已臻明確，兩造其餘攻擊防禦方法，核與判決結果無礙，爰不一一
    論述，併此敘明。
七、結論：原告之訴為無理由，依民事訴訟法第七十八條判決如主文。
中      華      民      國    九十      年      二      月    二十三    日
                              臺灣基隆地方法院民事庭
~B法      官  蔡聰明
右為正本係照原本作成
如對本判決上訴，須於判決送達後二十日內向本院提出上訴狀
中      華      民      國    九十      年      二      月    二十三    日
~B法院書記官  方淑真


司法院資訊處製作；財團法人民間司法改革基金會備份。
